【裁判字號】    90,小上,22
【裁判日期】    900705
【裁判案由】    損害賠償
【裁判全文】
臺灣臺中地方法院民事判決  九十年度小上字第二二號
    上  訴  人  甲○○○
    被  上訴人  乙○○
右當事人間請求損害賠償事件，上訴人對於中華民國八十九年十二月十五日本院臺中
簡易庭八十九年度中小字第一三六一號第一審小額民事判決，提起上訴，本院判決如
左：
    主      文
上訴駁回。
第二審訴訟費用新台幣陸佰伍拾玖元由上訴人負擔。
    事      實
甲、上訴人方面：
  一、聲明：
    (一)原判決不利於上訴人部分廢棄。
    (二)右開廢棄部分，駁回被上訴人在第一審之訴駁回。
  二、陳述：
    (一)按固有必要共同訴訟，為訴訟標的之法律關係，對於共同訴訟人之各人必須合
      一確定，各該當事人須一同起訴一同被訴當事人始適格，且當事人是否適格，
      法院應依職權調查，不待被告抗辯，查本件被上訴人主張所受損害之系爭房屋
      （即門牌號碼台中市○○路九十號房屋），究竟為被上訴人單獨所有，或謝耀
      華、謝耀、謝耀堂、謝耀宗等四兄弟與被上訴人所共有，尚待審酌，蓋依其土
      地登記謄本上所載，被上訴人與其餘之四兄弟等均係六十四年四月二十二日因
      贈與取得系爭房屋所坐落之基地即台中市○區○○段六小段四之四七地號各十
      分之一之應有部分，且依該謄本所載，該土地之共有人之一謝耀宗設址於台中
      市○○路九十號，反是被上訴人之住所非在該處，而係在振興路一六二巷一二
      三號，有上開地號之土地謄本可稽，按諸常情該基地上之系爭房屋亦應為被上
      訴人與其餘四兄弟所共有，非被上訴人單獨所有。是該屋是否有所有權保存登
      記？其所有權歸屬如何自有詳予審酌之必要。蓋除非登記予被上訴人一人單獨
      所有外，否則如未經保存登記該屋顯與基地同，係為被上訴人與上開四人所共
      有，非屬被上訴人單獨所有，而此涉及訴訟標的是否須合一確定及當事人適格
      與否之問題，法院自應依職權加以詳查。惟原判決未詳調查該屋所有權之歸屬
      情形及被上訴人得否獨立提起本件之訴訟，其判決顯然違背法令。
    (二)原判決認定事實有不憑證據及違背經驗法則之違背法令：
      1.原判決以「被告翻修其房屋屋頂，在未徵得原告同意前，自無權利拆除他人
        之屋頂瓦片．．．以原告主張被告毀損其房屋之屋頂瓦片而故意侵害其權利
        ，應負損害賠償責任，自足認定」然查，民法第一百八十四條第一項規定，
        因故意或過失不法侵害他人之權利者，負損害賠償之責，其請求權之要件，
        除須有故意或過失不法侵權行為外，更須侵害之行為與被害人間之損害有因
        果關係始可請求，查本件被上訴人所指受損之房屋早已超過使用年限，老舊
        不堪使用，有卷附之照片可證，加以遭逢九二一大地震更使系爭房屋屋頂上
        之屋瓦破損坍塌；而又經市政府公共工程拓寬馬路拆除部分房屋時更使其雪
        上加霜，是被上訴人屋頂之屋瓦受損，與上訴人修理房屋無關；蓋該屋所鄰
        之上訴人居住之房屋，在遭逢九二一大地震災害後亦屋瓦毀損，漏雨嚴重，
        無法居住，始在八十九年五月間整修，而同為災區之台中縣市之鋼筋水泥大
        樓，半倒全倒房屋亦屬無數，何以原判決獨認系爭陳年破舊之房屋不受該地
        震影響，而不採上訴人所辯系爭房屋頂受損係受地震所致及陳年老舊？顯違
        經驗法則，原判決未詳予調查系爭房屋之使用年限、屋況及九二一大地震所
        造成之災害，及市政府公共工程之拆除等因素是否與系爭房屋受損有無因果
        關係？凡此原判決均未審酌，即逕認上訴人拆除系爭房屋之屋頂瓦片致該屋
        頂全部毀損不堪使用，其認定事實，自有不憑證據及違反經驗法則之違背法
        令。
      2.再者，姑不論上訴人是否有賠償之義務，就賠償之數額而言，其核定之數額
        亦有違誤，蓋原判決未考量該屋頂屋瓦等原使用年限折舊之問題，即逕與全
        新材料為計算之基準（諸如柏油紙、三夾、角材等計價），顯與侵權行為係
        以填補損害為原則有違。
      3.又原判決以「原告所有房屋坐落之土地為台中市○區○○段六小段四之四七
        地號，其屋簷滴水位置亦坐落於上開土地內，．．．。足見原告所有之建物
        坐落之基地位置均在其所有之土地上，而無被告所述越界建築之情事．．．
        」，然查被上訴人對上開四之四七地號土地，僅有十分之一之應有部分，原
        判決並未詳論被上訴人所有之土地之面積多少？系爭房屋所占之面積為多少
        ？故系爭房屋是否未超過其土地之應有部分，尚屬質疑。原判決對此認定亦
        有違誤。
      4.另原判決以「被告整修房屋時有拆到原告房屋二排瓦片」，惟此與事實不符
        ，上訴人並無拆到系爭房屋之二排瓦片，或毀損其屋頂，其屋頂之屋瓦，現
        仍依舊存在，有卷附之相片可稽，系爭房屋漏雨純係因房屋老舊，地震因素
        所引起，與上訴人整修自己居住之房屋無關，是原判決有認定事實不憑證據
        之違背法令。
  三、證據：提出土地登記謄本影本一件、相片三幀。
乙、被上訴人方面：本件未行言詞辯論，被上訴人亦未提出書狀作何聲明或陳述。
    理      由
一、按對於小額程序之第一審裁判之上訴或抗告，非以其違背法令為理由，不得為之
    。又上訴狀內應記載上訴理由，表明(一)原判決所違背之法令及具體內容。(二)依訴
    訟資料可認為原判決有違背法令之具體事實。民事訴訟法第四百三十六條之二十
    四第二項、同條之二十五，分別定有明文。又依上訴意旨足認上訴無理由者，得
    不經言詞辯論為第二審判決，民事訴訟法第四百三十六條之二十九條亦定有明文
    。又所謂判決有違背法令，乃指判決不適用法規或適用不當，亦為同法第四百六
    十八條所明定，且此亦為小額事件之上訴程序所準用（民事訴訟法第四百三十六
    條之三十二第二項參照）。
二、上訴意旨略以：被上訴人主張所受損害之系爭房屋，因其坐落之基地，尚有其他
    共有人，則按諸常情系爭房屋亦應為被上訴人與他人所共有，非被上訴人單獨所
    有，而此涉及訴訟標的是否須合一確定及當事人適格與否之問題，原判決未予詳
    查，其判決顯然違背法令。又被上訴人所有系爭房屋早已超過使用年限，老舊不
    堪使用，加以遭逢九二一大地震更使系爭房屋屋頂上之屋瓦破損坍塌；又經市政
    府公共工程拓寬馬路拆除部分房屋時更使其雪上加霜，是被上訴人屋頂之屋瓦受
    損，與上訴人修理房屋無關；原判決不採上訴人所辯系爭房屋頂受損係受地震及
    陳年老舊所致，即逕認上訴人拆除系爭房屋之屋頂瓦片致該屋頂全部毀損不堪使
    用，其認定事實，自有不憑證據及違反經驗法則之違背法令。再者，就賠償之數
    額而言，原判決未考量該屋頂屋瓦等原使用年限折舊之問題，即逕與全新材料為
    計算之基準（諸如柏油紙、三夾、角材等計價），顯與侵權行為係以填補損害為
    原則有違，另原判決並未詳論被上訴人所有之土地面積及系爭房屋所占之面積為
    多少即認定被上訴人無越界建築之情事，亦有違誤。且原判決復認定上訴人整修
    房屋時有拆到被上訴人房屋二排瓦片，亦與事實不符，是原判決有認定事實不憑
    證據之違背法令等語。
三、本件上訴人提起上訴主張本件被上訴人當事人不適格及原判決認定之事實違背經
    驗法則等語，固已提出民事訴訟法第四百三十六條之二十五第二款違背法令之具
    體事實，應認已為合法之上訴，核先敘明。惟查：
  (一)按當事人對於他造主張之事實，於言詞辯論時不爭執者，視同自認。又當事人主
    張之事實，經他造於準備書狀內或言詞辯論時或在受命法官、受託法官前自認者
    ，無庸舉證，民事訴訟法第二百八十條第一項、第二百七十條第一項分別定有明
    文，查本件原判決係以上訴人於原審就被上訴人所主張系爭房屋為其所有之事實
    並不爭執，而認定系爭房屋為被上訴人所有，則原判決就此認定，自屬於法有據
    ，上訴人雖以系爭房屋坐落之基地係共有狀態，而推論系爭房屋亦屬共有，是被
    上訴人僅一人提起本件訴訟，其原告之適格即有欠缺，姑不論其僅提出土地登記
    謄本影本一件為證，而無其他證據相佐，得否據此推論憶測，尚有疑義？惟民法
    第八百二十一條規定，各共有人對於第三人得就共有物之全部為本於所有權之請
    求，此項請求權，既非必須由共有人全體共同行使，則以此為標的之訴訟，自無
    由共有人全體共同提起之必要。所謂本於所有權之請求權，係指民法第七百六十
    七條所規定之物權的請求權而言，至債權的請求權，例如共有物因侵權行為而滅
    失毀損之損害賠償請求權，固不在民法第八百二十一條規定之列，惟應以金錢賠
    償損害時（參照民法第一百九十六條、第二百十五條），其請求權為可分債權，
    各共有人僅得按其應有部分，請求賠償，即使應以回復原狀之方法賠償損害，而
    其給付不可分者，依民法第二百九十三條第一項之規定，各共有人亦得為共有人
    全體請求向其全體為給付，故以債權的請求權為訴訟標的之訴訟，無論給付是否
    可分，各共有人均得單獨提起，此等訴訟對於各共有人並非必須合一確定，故無
    庸由共有人全體或對其全體起訴或應訴。是縱認就本件系爭房屋被上訴人係共有
    人之一，則因本件被上訴人係訴請上訴人侵權行為之損害賠償，核屬可分之金錢
    債權，參諸前開說明，由被上訴人一人提起訴訟，要難謂為當事人不適格。是上
    訴人指摘本件訴訟原告之當事人不適格云云，即屬無據。
  (二)又事實審法院斟酌當事人提出之攻擊方法及其證據資料，若由多項證據之證明力
    推理結果，可能發生某項事實，經事實審法院依自由心證判斷，而與情理無違，
    除有反證外，應屬事實審法院採證認事職權行使範圍，不得指為與經驗法則有違
    而謂判決有何違背法令。
    1.本件上訴人又以被上訴人所有系爭房屋早已超過使用年限，老舊不堪使用，加
      以遭逢九二一大地震更使系爭房屋屋頂上之屋瓦破損坍塌；又經市政府公共工
      程拓寬馬路拆除部分房屋時更使其雪上加霜，是被上訴人屋頂之屋瓦受損，與
      上訴人修理房屋無關；原判決不採上訴人所辯系爭房屋頂受損係受地震及陳年
      老舊所致，即逕認上訴人拆除系爭房屋之屋頂瓦片致該屋頂全部毀損不堪使用
      ，其認定事實，自有不憑證據及違反經驗法則之違背法令云云，惟按上訴人於
      原審言詞辯論時，自認其修繕房屋時有拆到被上訴人之二排瓦片之事實，此有
      原審八十九年九月八日之言詞辯論筆錄可證，則上訴人在未徵得被上訴人同意
      之前，自無權利拆除他人之屋頂瓦片，上訴人就其不法之行為，對於被上訴人
      因而所受之損害，自有相當因果關係，而應負賠償責任，至於被上訴人之系爭
      房屋縱已老舊、破損，但非不能整修，仍存有價值，當非他人所得任意拆毀，
      否則即失法律保護私有財產之旨，是難認原判決有何上訴人所指摘之認定事實
      不憑證據及違反經驗法則之情形。
    2.上訴人復主張原判決未考量該屋頂屋瓦等原使用年限折舊之問題，即逕與全新
      材料為計算之基準（諸如柏油紙、三夾、角材等計價），顯與侵權行為係以填
      補損害為原則有違云云，惟按不法毀損他人之物者，被害人得請求賠償其物因
      毀損所減少之價額，民法第一百九十六條定有明文，而所謂賠償物被毀損所減
      少之價額，得以修復費用為估定標準，但以必要者為限（例如：修理材料，以
      新品換舊品，應予折舊），此固有最高法院七十七年第九次民事庭會議決議可
      資參照；然此決議，係指因新品材料修理結果，將促成物於修繕後使用效能之
      提昇或交換價值之增加情形而言，則侵權行為被害人，以新品估定修復費用之
      價額而請求全額賠償，與舊品相較，勢將造成額外利益，與損害賠償僅在填補
      損害之原理有違，故此部分之請求，自非必要，應予折舊；若修理結果，並無
      獲取任何額外之利益，則侵權行為被害人以新品修繕，就其價額請求賠償，自
      屬相當，無須予折舊；再者，建物依其構造、建築材料，本有一定使用年限或
      效能，除非對之為重大修繕，否則若僅對於建物為局部之修繕，並不致因而延
      長其使用年限或效能，本件系爭房屋之修繕，乃係對屋頂為局部之修補，其所
      使用之瓦片等材料，雖係新品，然系爭房屋之使用效能或交換價值並未因而提
      昇或增加，參照前述，應認尚無折舊之必要。是原判決未予折舊，尚難認與侵
      權行為之填補損害原則有違。
    3.至於上訴人另主張原判決並未詳論被上訴人所有之土地面積及系爭房屋所占之
      面積為多少？即認定被上訴人無越界建築之情事，亦有違誤云云，惟查本件被
      上訴人係以上訴人整修其所有房屋，不法損害被上訴人所有系爭房屋，且上訴
      人屋頂排水管設置於被上訴人房屋之屋頂，致使被上訴人所有房屋之屋頂石綿
      瓦受有損害為由，而起訴請求上訴人賠償損害，則與被上訴人所有系爭房屋有
      無超過其就系爭房屋坐落之基地之應有部分無涉，是原判決雖未詳論被上訴人
      所有之土地之面積多少？系爭房屋所占之面積為多少？亦不得據此指摘原判決
      有何違背法令之處。
    4.另上訴人於原審言詞辯論時，已自認其修繕房屋時有拆到被上訴人之二排瓦片
      之事實，已如前述，則原判決據此而認定上訴人整修房屋時有拆到被上訴人房
      屋二排瓦片，即無所謂認定事實不憑證據之違背法令情形。
  (三)綜上所述，均難謂原判決有何上訴人所指摘違背法令或經驗法則之情形，且取捨
    證據認定事實屬於事實審法院之職權，若其認定並不違背法令，即不許任意指摘
    其認定不當以為上訴理由。從而，上訴人前述以原審判決違背法令云云，顯無理
    由，爰不經言詞辯論，逕以判決駁回之。
四、據上論結，依民事訴訟法第四百三十六條之二十九第二款、第四百三十六條之三
    十二第二項、第四百六十三條、第七十八條，判決如主文。
中      華      民      國    九十      年      七     月        五    日
                              臺灣臺中地方法院民事第三庭
~B審判長法官  張瑞蘭
~B法      官  林源森
~B法      官  楊國精
右為正本係照原本作成
不得上訴。
中      華      民      國    九十      年      七      月      五    日
~B法院書記官  蔡宜晴


司法院資訊處製作；財團法人民間司法改革基金會備份。
